臺灣彰化地方法院員林簡易庭民事判決
110年度員簡字第213號
原      告
即反訴被告  許泰淵  

被      告
即反訴原告  生暉工程企業有限公司

法定代理人  林武賢  
訴訟代理人  羅育智  
上列當事人間返還定金等事件，本院於民國110年11月24日言詞
辯論終結，判決如下：
    主      文
被告應給付原告新臺幣貳萬伍仟元及自民國一一○年八月二十五
日起至清償日止，按週年利率百分之五計算之利息。
原告其餘之訴駁回。
訴訟費用新臺幣貳仟肆佰參拾元，其中新臺幣貳佰柒拾元由被告
負擔，餘由原告負擔。
本判決第一項得假執行。
原告其餘假執行之聲請駁回。
反訴被告應給付反訴原告新臺幣壹萬壹仟玖佰元及自民國一一○
年十月九日起至清償日止，按週年利率百分之五計算之利息。
反訴原告其餘之訴駁回。
反訴訴訟費用新臺幣壹仟元，其中新臺幣貳佰壹拾伍元由反訴被
告負擔，餘由反訴原告負擔。
本判決第六項得假執行。
    事實及理由
甲、程序部分
    按被告於言詞辯論終結前，得在本訴繫屬之法院，對於原告
    及就訴訟標的必須合一確定之人提起反訴。反訴之標的，如
    專屬他法院管轄，或與本訴之標的及其防禦方法不相牽連者
    ，不得提起。民事訴訟法第259條及第260條第1項分別定有
    明文。所謂反訴之標的與本訴之標的及其防禦方法有牽連關
    係者，乃指反訴標的之法律關係與本訴標的之法律關係兩者
    之間，或反訴標的之法律關係與本訴被告作為防禦方法所主
    張之法律關係兩者之間，有牽連關係而言。即舉凡本訴標的
    之法律關係或作為防禦方法所主張之法律關係，與反訴標的
    之法律關係同一，或當事人雙方所主張之權利，由同一法律
    關係發生，或本訴標的之法律關係發生之原因，與反訴標的
    之法律關係發生之原因，其主要部分相同，均可認兩者間有
    牽連關係。本件原告起訴主張請求被告應返還工程定金新臺
    幣(下同)25,000元、賠償其栽種羅漢松40株金額200,000元
    ，共計225,000元及法定遲延利息。嗣於民國110年9月10日
    ，被告即反訴原告提出反訴起訴狀，請求原告即反訴被告應
    給付其55,054元及法定遲延利息，揆諸上揭規定，經核與法
    並無不合，予以准許。
乙、實體部分
壹、本訴部分：
一、原告主張：被告於110年3月29日承攬原告所有門牌號碼為彰
    化縣○○鄉○○○巷00號土地樹穴工程，兩造並簽訂承攬契約（
    下稱系爭契約），約定承攬報酬為8萬元，原告並給付定金2
    5,000元予被告，被告並未動工，原告再三詢問，惟被告不
    斷以天候、人力不足等因素拖延施工日期，原告無奈僅能於
    110年7月12日終止系爭契約，由於被告遲延進場施作，原告
    無法施作水管工程澆灌種植之羅漢松，致40棵羅漢松植栽枯
    死，原告損失不貲，羅漢松每棵購買價格為5,000元，共計
    損失20萬元。爰依承攬契約、不當得利及損害賠償之法律關
    係，請求被告賠償不履行契約之損害25,000元及羅漢松枯死
    之損失20萬元共計22萬5,000元等語。並聲明：㈠被告應給付
    原告22萬5,000元及自起訴狀繕本送達翌日(即110年8月25日
    )起至清償日止，按週年利率5%計算之利息。㈡願供擔保，請
    求准予宣告假執行。
二、被告則以：
　㈠兩造於110年4月13日簽訂系爭契約，原告因在土地內尚有其
    他工程施工，被告於同年月29日方接獲原告電話告知可以進
    場施工，惟因房地產景氣佳，建築工程數量多，施工人員難
    覓，又恰逢同年5、6月連日大雨無法進場施作，被告施作工
    程因天氣因素無法完工，並非可歸責於被告之事由，原告主
    張解除系爭契約，顯屬無據。
　㈡被告於110年4月19日至施工現場廠勘時，土地上之羅漢松多
    數已呈枯黃狀態，足證羅漢松植栽枯死並非被告所造成。
　㈢並聲明：原告之訴與假執行之聲請均駁回。
三、本院之判斷：
　㈠原告上開主張，業經其提出系爭工程合約書、平面圖鋪設示
    意圖、照片6張、通訊軟體LINE對話翻拍照片8張、植栽購買
    收據3張等件附卷可稽（見本院卷第21頁至第51頁、第115頁
    至第117頁）。兩造對系爭簽立期日為110年4月13日乙事不
    爭執(見本院卷第103頁)，其他原告主張事實為被告否認，
    並以上情置辯。
　㈡按「因可歸責於承攬人之事由，致工作逾約定期限始完成，
    或未定期限而逾相當時期始完成者，定作人得請求減少報酬
    或請求賠償因遲延而生之損害」、「因可歸責於承攬人之事
    由，遲延工作，顯可預見其不能於限期內完成而其遲延可為
    工作完成後解除契約之原因者，定作人得依前條第二項之規
    定解除契約，並請求損害賠償」、「工作未完成前，定作人
    得隨時終止契約。但應賠償承攬人因契約終止而生之損害」
    ，民法第502條第1項、第503條、第511條分別定有明文。又
    承攬契約，在工作未完成前，依民法第511條之規定，定作
    人固得隨時終止契約，但除有民法第494條、第502條第2項
    、第503條所定情形或契約另有特別訂定外，倘許定作人依
    一般債務遲延之法則解除契約，則承攬人已耗費勞力、時間
    與鉅額資金，無法求償，對承攬人甚為不利，且非衡平之道
    。關於可歸責於承攬人之事由，致工作不能於約定期限完成
    者，除以工作於特定期限完成或交付為契約之要素者外，依
    民法第503條第2項之反面解釋，定作人不得解除契約。一般
    情形，期限本非契約要素，故定作人得解除契約者，限於客
    觀性質上為期限利益行為，且經當事人約定承攬人須於特定
    期限完成或交付者，始有適用。
　㈢本件原告於110年4月13日與被告簽立系爭契約，原告並交付2
    5,000元【定金】予被告， 該定金已經因簽立系爭契約轉為
    先付之承攬報酬，原告於系爭契約簽立後，曾多次（110年4
    月29日、5月12日、5月18日、5月26日、6月2日、6月3日、6
    月4日、6月30日、7月1日）以line詢問被告何時動工，被告
    均以「師傅比較忙」、「下雨延後」、「地太濕」、「地太
    濕黏無法施工」等理由延後施工（見本院卷第39頁至第51頁
    ），而系爭工程僅為在土地上鋪設二分石及放置空心磚，並
    非因雨會影響施工；且被告於110年9月10日民事答辯狀內自
    陳：「原告於110年4月29日通知被告可進場施工，被告接到
    通知後，已立即安排進場施作之期程，惟因近期房地產景氣
    好，建築工程較多，【施工人員難覓】，又恰逢今年5月底
    、6月之連日大雨無法進場施工」等語（見本院卷第61頁）
    ，而系爭工程為簡單鋪設工程，至多一週可完工，被告因工
    人難覓，竟從4月29日拖延至5月底仍未施作，事隔1個月（5
    月27日)方由被告告知原告於次日會進場施工，正遇到連日
    大雨，無法施作，則原告於簽約後不斷催促，被告均以各種
    理由拖延，本院認原告於110年4月29日告知被告：「R管好
    了，你這邊可以開始排時間施工了」（見本院卷第39頁），
    經被告應允進場施工仍未進場，認原告於同年5月20日、26
    日發簡訊給被告：「時間安排好了嗎？」、「還沒安排好嗎
    ？一個月了？」已為催告行為，被告亦於同時（110年5月20
    日）負擔遲延責任。
　㈣原告未依民法第254條規定之法定方式催告被告，自不得解除
    系爭契約，惟原告可依民法第511條規定終止系爭契約；又
    依民法第490條第1項：「稱承攬者，謂當事人約定，一方為
    他方完成一定之工作，他方俟工作完成，給付報酬之契約。
    」規定，既然本件過失責任在被告，承攬工作亦未完成，被
    告自應將已受領之部分工作報酬25,000元返還原告。
　㈤至原告羅漢松40棵枯死乙情，為被告所否認，辯稱：被告於1
    10年4月19日至系爭土地現場場勘時，已經看到多棵羅漢松
    枯萎，並提出當日照片2張為證（見本院卷第87頁）。查，
    原告主張因被告工程遲延，致其無法完成水管架設，無法澆
    灌，上開羅漢松40棵因而枯死云云。原告既然購買羅漢松種
    植所費不貲，自當悉心照料，勤於澆灌，系爭工程遲延固為
    被告之過失責任，然澆灌照料羅漢松植栽本為原告義務，原
    告無法以水管澆灌，自應尋求其他方式澆水（例如：水車載
    運、人力挑水、其他動線引水等），均可達其羅漢松繼續成
    長之目的，而非被告一日不進場，原告就一日不澆水；況由
    被告所提照片，被告於系爭契約簽訂前，羅漢松已呈枯萎狀
    ，足證原告上開主張，與被告工程遲延並無相當因果關係。
    是原告請求被告賠償羅漢松之損失20萬元，實無足採。
  ㈥綜上所述，原告依系爭契約法律關係，請求被告給付25,000
    元及自110年8月25日起至清償日止，按週年利率5%計算之利
    息，為有理由，應予准許。逾上開範圍部分，為無理由，應
    予駁回。本院並依職權核定訴訟費用額如主文第3項所示。 
    　
貳、反訴部分：
一、反訴原告即本訴被告（下稱反訴原告）主張：反訴被告即本
    訴原告（下稱反訴被告）於110年7月12日終止系爭契約，並
    要求反訴原告將相關材料拆除並清空，使反訴原告受有材料
    折舊、拆除、機具、工人工資、運費等損害，合計約80,000
    元，扣除反訴被告已給付部分報酬25,000元後，尚須賠償反
    訴原告55,054元，經反訴原告以存證信函請求反訴被告賠償
    ，反訴被告均置之不理，爰依系爭契約及損害賠償之法律關
    係，請求反訴被告賠償反訴原告上開損失。並聲明：反訴被
    告應給付反訴原告55,054元及自反訴起訴狀繕本送達翌日（
    即110年10月9日）起至清償日止，按週年利率5%計算之利息
    。
二、反訴被告則以：系爭工程僅需2-3天即可完工，但是反訴原
    告始終未進場施作，簽約後1個多月才進場整地，其他均未
    施作，空心磚後來於110年6月8日、9日僅放置在地上，與當
    初設計圖差太多，根本不是天雨影響，終止系爭契約後，反
    訴原告就將全部建材搬走了等語以為置辯。並聲明：反訴原
    告之訴駁回。
三、本院之判斷：
　㈠反訴原告上開主張，業據其提出存證信函影本、損失金額明
    細表、備貨證明書、施工照片24張在卷可按（見本院卷第93
    頁至第99頁、第155頁至第168頁），應堪信反訴原告曾有部
    分工程施工(整地、鋪設二分石、部分土地放置空心磚）之
    事實。
　㈡反訴被告於110年7月12日終止系爭契約，反訴原告經其老闆
    指示，將所有已鋪設之材料均拆除並運回，則反訴原告已完
    成部分工作，是否可請求比例之報酬？依民法第490條規定
    ，承攬人必須完成工作後才有報酬請求權，除非兩造有依工
    作進度比例分期給付報酬之約定，否則在承攬人尚未完工前
    ，定作人（指反訴被告）報酬支付義務尚未發生，承攬人並
    無報酬請求權，反訴原告不得請求支付比例報酬。是反訴原
    告在其損害明細表中，扣除反訴被告已給付之25,000元，為
    法之不許，其理自明。
　㈢如反訴被告毫無理由終止系爭契約，反訴原告自可依民法第5
    11條但書規定，請求反訴被告賠償其損失。惟本件係由反訴
    原告遲延進場施作，應由反訴原告承擔過失責任，前已述及
    。既然反訴被告對於系爭契約並無過失責任，則反訴原告即
    不應以反訴被告終止系爭契約而造成反訴原告損失為由，請
    求反訴被告賠償其損害。另反訴原告已將部分完工建材拆除
    回收，對於石材而言，既未以水泥固定於地面上，又未長久
    經風吹雨打，並無折舊可言。反訴原告負擔契約過失責任，
    亦無法依系爭契約要求反訴被告負擔工人施作工資、石材運
    費、機具等費用。反訴原告上開主張，亦屬無據。
　㈣然反訴原告於110年6月8日、9日兩天進場整地並鋪設二分石
    及空心磚，終止系爭契約後，反訴原告將空心磚拆除運回等
    情，為兩造不爭執（見本院卷第104頁、第122頁）。反訴原
    告對於系爭工程並非完全不理會，仍有整地及鋪設二分石之
    部分工作完成交反訴被告受領（二分石無法回收，見本院卷
    第97頁）。本院依衡平法則，認為反訴被告可以保留反訴原
    告整地及鋪設二分石部分工作完成之結果，則反訴被告應將
    上開部分工作金額11,900元（計算式：二分石無法回收計5,
    400元＋整地費用6,500元＝11,900元）給付反訴原告，方為公
    平適當。
　㈤綜上所述，反訴原告依契約及損害賠償之法律關係，請求反
    訴被告給付11,900元及自110年10月9日起至清償日止，按週
    年利率5%計算之利息，為有理由，應予准許。逾上開部分之
    請求，為無理由，應予駁回。本院並依職權核定訴訟費用額
    如主文第7項所示。
參、本判決原告及反訴原告勝訴部分，係就民事訴訟法第427條
    訴訟適用簡易程序所為被告及反訴被告部分敗訴之判決，爰
    依同法第389條第1項第3款之規定，依職權宣告假執行。
肆、本件事證已臻明確，兩造其餘主張陳述及所提之證據，經審
    酌後於本件判決結果無影響，爰不逐一論述，附此敘明。
伍、本訴、反訴訴訟費用負擔之依據：民事訴訟法第79條。
中　　華　　民　　國　　110 　 年　　12　　月　　8　　日
                  員林簡易庭   法　官  丁兆嘉
以上正本係照原本作成。
如對判決上訴，應於判決送達後20日內向本院提出上訴狀。如委
任律師提起上訴者，應一併繳納上訴審裁判費。 
中　　華　　民　　國　　110 　 年　　12　　月　　8　　日
         　　　　　　　　　　　書記官  蔡政軒